【裁判字號】    90,上易,1075
【裁判日期】    900803
【裁判案由】    業務侵占等
【裁判全文】
臺灣高等法院高雄分院刑事判決                    九十年度上易字第一七五號
    上  訴  人
    即  被  告  乙○○
    選任辯護人  戴國石律師
                鄭銘仁
                蔡吉記
右上訴人因業務侵占等案件，不服臺灣高雄地方法院八十九年度易字第二０一六號中
華民國九十年五月十一日第一審判決（起訴案號：臺灣高雄地方法院檢察署八十八年
度偵字第二五八七九號），提起上訴，本院判決如左：
    主  文
原判決關於背信部分及定執行刑部分，均撤銷。
乙○○背信部分無罪。
其餘上訴部分（侵占部分）駁回。
    事  實
乙○○於原任甲○○○推廣中心股份有限公司（原名：中國國貨推廣中心股份有限公
司，下稱甲○○○公司）之投資顧問，於民國八十六年三月間，向甲○○○推廣中心
股份有限公司表示，可為中華公司在保加利亞成立獨資分公司，為中華公司在保國銷
售電腦顯示器，中華公司遂於同年四月間，委託乙○○於保國設立分公司，並於同年
五月間提供三百九十台電腦顯示器，供乙○○在保加利亞銷售，連同稍早所提供的二
台樣品，總價約值新台幣（以下同）一百八十五萬三千九百三十三元，詎乙○○因替
中華公司銷售上開電腦顯示器而以持有上開貨品，其為從事業務之人，竟萌為自己不
法所有之意圖，於同年十二月初，上開電腦顯示器已經銷售完畢後，對於其業務上所
持有之上開貨款（詳細數目乙○○並未為真實陳述）加以侵占入己，嗣經中華公司多
次催促，竟均拒不將銷售款匯回給中華公司。案經中華公司告訴由臺灣臺北地方法院
檢察署檢察官呈請臺灣高等法院檢察署檢察長令轉臺灣高雄地方法院檢察署檢察官偵
查起訴。
    理  由
一、按「犯罪之行為或結果，有一在中華民國領域內者，為在中華民國領域內犯罪。
    」刑法第四條定有明文，本件被告在臺灣與告訴人訂約，受託處理在保加利亞設
    立分公司，而獨資股東實際出資者則係台灣之公司，被告在保加利亞如有違在台
    期間所訂委託約定而為背信行為，其損失結果即是對在臺灣之告訴人公司；又被
    告處理在保加利亞之貨品銷售業務，該貨品亦是由告訴人自台灣送出交付被告，
    依約貨款應匯回台灣，被告受貨後如若發生侵占貨物，其損失結果顯發生在臺灣
    ，其定約地及生損害結果地點均在臺灣，本件被告被訴背信、侵占二罪，自均有
    管轄權，核先敘明。
二、訊據被告乙○○對迄未依約將告訴人委託伊銷售之三百九十二台電腦顯示器貨款
    匯還告訴人等事實，供承不諱，惟矢口否認有何不法犯行，辯稱：因系爭該批貨
    物送達保加利亞，於提貨過程有所延誤，致失去即時商機，造成銷售價格滑落，
    銷售亦不順利，嗣後已對告訴人承諾承擔全部可能損失，嗣因銷售完畢後所取得
    之價款幾全數被該銷售期間之管銷費用所抵銷，致無力清償貨款，其非故意侵占
    云云。惟查：
(一)、被告右揭侵占犯行，業據告訴人指述綦詳，復有承諾書、同意計劃書、出貨單明
    細單、授權書、存證信函及告訴人與被告間來去文多紙（上列證物均影本）在卷
    可考。依上開往來存證信函及告訴人與被告間來去文多紙內容以觀，系爭貨物即
    第一個貨櫃係八十六年五月廿三日到達，六月十日進入免稅倉，並展開銷售，而
    被告亦坦認迄今確然已銷售完畢，迄未依約將告訴人委託伊銷售之三百九十二台
    電腦顯示器貨款匯還告訴人等事實，且整個委託銷售個案交涉過程，供貨全由告
    訴人公司供應，並為方便被告營運，告訴人先預支三千美元供被告週轉，而該批
    三百九十二台顯示器，依約銷售價格係一百八十五萬三千九百三十三元，依約被
    告應負義務：被告應對第一櫃三九０台顯示器負全權之責，如市場未如期之狀況
    發展，被告應對中國國貨公司已投資之資金全數償還。每週應向告訴人回報銷售
    報表、庫存報表、銀行存款對帳單及現金帳。應於每銷售五十台後，將銷售所得
    匯回告訴人指定帳戶，每次匯款時間間隔不超過十天等情，亦已載明於上開同意
    計劃書中，如此巨額貨物供應，被告坦認迄今已相隔近四年「分文未付」，被告
    如若未有合理或發生難以逆料情事之理由說明，客觀上難認其主觀上非於接受貨
    品後，萌有不法侵吞之犯意。
(二)、被告所辯系爭貨品送達保加利亞後，因市場因素，價格生變且銷售時程不順等情
    ，固據告訴人坦承被告確曾來文告知市場起變化，價格大幅滑落等理由之情，似
    非純然虛詞。然姑不論其所稱事實，僅係被告單方陳述，告訴人在國內並無從評
    估，然總價原預估達一百八十五萬三千九百三十三元之貨品，其貨品種類又屬新
    科技產品，被告亦坦認當（八十六）年十二月間銷售完畢（此亦為被告單方辯陳
    ，且前後有所變異），距離上開到貨時間僅約半年，銷售結果，縱若價格因素有
    所損失，客觀上斷不致發生「分文未付」之情事，而被告所辯「管銷費用」、「
    稅金」之開銷一節，綜觀全卷被告未提任何證據以實其說，於本院中更陳稱：「
    取證困難」，參以被告於屢遭告訴人催請履約後，而於八十六年七月四日被告仍
    延誤未依約結算匯款回台，被告竟來文表「中國國貨推廣中心保加利亞公司」由
    其個人「負責成敗」，並請告訴人開出清單列出所有成本，他會三日內告知還款
    日期，但拖延未告知，迄八十六年八月二十六日回文表示所有金額當年九月底前
    付給告訴人，告訴人於九月一日去文表同意等情，有上開告訴人與被告間來去文
    多紙在卷可按，嗣被告願以一百六十九萬七千八百七十二元承擔貨款之事實亦有
    一九九七年八月廿六日傳真文附卷可按，並在八十六年七月四日即同意保加利亞
    分公司管銷費用一概由被告自行負擔（詳偵卷一一０頁所附傳真函），是被告之
    後對告訴人承諾一切銷售事宜，以一定價格承擔，此後盈虧自負之當時，應已對
    該批貨品銷售後之價格及損益有所評估，其獲利與原來所估計之一百八十五萬三
    千九百三十三元之貨品總價，相去並不遠，且此時已是當年六、七月間，距離其
    所辯銷售完畢日期非遠，客觀上並無難以評估之市場嚴重變化，其結果猶生匯款
    回台之承諾，屢為跳票，甚且自始至終，均僅口頭或傳真迭為推拖，迄未見被告
    就其推託稱詞，以書面或其他客觀上可供憑認之證據對告訴人為合理勸服，本件
    告訴人任憑被告迭為推拖之時間延續，客觀上應甚充裕，對被告之推拖亦屢無奈
    配合，詎被告竟迄八十六年十月一日來文告知告訴人表示其利用銷售所貨款在保
    加利亞與他人合組投資設廠，又向告訴人請求遲延還款，有傳真函一紙（附於偵
    查卷一一一頁）附卷可按，顯難認被告當初承諾承擔所有貨物成本損失係屬真心
    ，否則自應於銷售部分得款款後即與告訴人部分清償欠款之事，況被告於本院自
    承：「我本身一開始資金就不是很充裕，在保加利亞的公司也沒賺錢」（木卷四
    十二頁筆錄），更應認知其得以履行先前承諾者，僅係銷售系爭貨物後所得款項
    ，其餘則無力籌款，詎其竟仍捨清償之途而私自動用部分販售所得，更足見其自
    始無還款之誠意，是本件被告上開所辯難認為合理可信。本件於八十六年五月供
    貨之前階段，參酌被告擔任告訴人公司投資顧問多年，且自八十二年六月份起支
    付車馬費，於日後往來中，被告因介紹一保加利亞客戶成交數筆生意後，遂將其
    據點轉往保國發展等情，已據告訴人具狀載明（偵四十九頁），本件合作事項亦
    是單據、書信往來頻繁及合作計畫週全，固難遽認初始被告之對告訴人引介海外
    投資時，即已萌不法所有意圖，且無何證據足認當時有何施詐術，然俟本件系爭
    貨物即三九二台顯示器運送至保加利亞後，對告訴人而言已失其一切控制能力，
    而完全委由被告全權處理，而最後印證，先前計畫階段，被告對告訴人所為承諾
    ，鮮有兌現，事中所為交涉及被告所為說服，亦無一兌現，其時主觀上已生對該
    批貨物之取得不法所有心態無訛，其一再推拖、承擔損失之承諾，僅係一貫其侵
    吞該批貨品價值之事後掩飾手法耳。事實上，本件被告於八十六年四月六日簽署
    承諾書時所附記之第四項自承：所有貨品產權在未付清貨款前是屬於Ｔａｉｗａ
    ｎＣＰＰＣ（即告訴人）的貨品，亦有被告簽名承認之附件乙紙在卷可稽，而被
    告於將上開電腦顯示器賣出後貨款一再變更付款方式，最後仍是分文未付，且自
    告訴人將前揭電腦顯示器於曼谷裝船於八十六年五月二十三日到達保加利亞後開
    始銷售，被告並未曾一次依約將貨款匯回告訴人公司，一再拖延，最後更於同年
    七月四日表示「由其個人承擔成敗」並要告訴人將費用清單列出，其將於三日內
    通知告訴人於何時清還所有費用，惟至今已二年餘卻未償還分文，更連費用清單
    均未提出，被告已將上開電腦顯示器出售所得之貨款侵占入己甚明，本件事證明
    確，被告所辯無非卸責之詞，不足採信，其犯行堪予認定。
三、核被告所為係犯刑法第三百三十六條第二項之業務侵占罪。被告犯罪事證已明，
    原審法院乃依刑法第三百三十六條第二項，罰金罰鍰提高標準條例第一條前段之
    規定，並審酌被告為他人處理事務，竟為此犯行，犯後又否認犯行，態度不佳，
    迄今未給付告訴人分文等情並其他一切情狀，量處有期徒刑八月，認事用水蛭均
    無不合，量刑亦稱允當，被告上訴意旨否認犯罪，指摘原判決不當，即無理由，
    應予駁回。
四、另公訴意旨略以：被告乙○○於民國八十六年三月間，向甲○○○推廣中心股份
    有限公司（原名：中國國貨推廣中心股份有限公司）（下稱中華公司）表示，可
    為中華公司在保加利亞成立獨資分公司，為中華公司在保國銷售電腦顯示器，中
    華公司不疑有他，遂於同年四月間交付乙○○美金三千元供作註冊費用及資本之
    用，委託乙○○於保國設立分公司，詎乙○○竟趁為中華公司處理保國設立分公
    司─「中國國貨推廣中心保加利亞公司」之事務時，意圖為自己不法之利益，而
    違背其受委託之職務，擅自將該分公司百分之二十七之股份，登記於自己所成立
    之公司名下，致損害中華公司之利益，因認犯有刑法背信罪責云云。經查：
(一)、按刑法第三百六十六條背信罪之成立，以處理他人事務，有圖自己或第三人不法
    利益，或圖加損害於本人之意思，而故為違背其任務之行為為要件。
(二)、查，本件被告受委託前往保加利亞國籌設「中國國貨推廣中心保加利亞公司」事
    宜，係屬新創設公司之事務，於被告八十六年五月間設立時，公司本身並無何現
    成財產及價值（蓋申設「中國國貨推廣中心保加利亞公司」之目的係為將來供為
    未來成立發貨倉庫，做物流中心，以銷售台灣產品），而依該階段，亦僅單純付
    三千元美金以為申設費用，是就「股權登記」之階段而言，被告尚無立即因此獲
    有實際利得之情，是縱若被告於申設之安排上，擅自將該分公司百分之二十七之
    股份，登記於自己所成立之ＥＵＲＯＴＥＬ公司名下，亦非可立即認被告有何不
    法利得意圖。況有關上開股權登記之安排，於被告離開台北欲前往保加利亞前，
    被告即已向告訴人之承辦職員顏惠芬表明，並於告訴人臨時取出事前擬妥之計畫
    書時，被告並已於「中國國貨推廣中心保加利亞公司」成立計畫書之最後，以附
    註方式載明：「『中國國貨推廣中心保加利亞公司』並非以獨資身份登記分公司
    ，而是以「中國國貨推廣中心保加利亞公司」百分之七十三，ＥＵＲＯＴＥＬ百
    分之廿七合資登記，此點已與李董有所共識，請澄清。（針對契約第四項之修正
    ）」等語，有該「中國國貨推廣中心保加利亞公司」成立計畫書可按，並據證人
    顏惠芬證承在卷，而依被告與告訴人間自八十六年五月至十二月間迭為文件往來
    、爭執，甚至迄同年五月，「中國國貨推廣中心保加利亞公司」成立後，均未見
    告訴人就股權登記方式對被告為強烈爭執，是難保被告主觀上會萌其原建議已獲
    告訴人公司認可之認知，況如若告訴人主觀上認知被告上開股權安排，對其會造
    成嚴重相對權益損害，告訴人理應明確表達反對意旨，然亦未見告訴人如此之為
    ，顯見當初被告與告訴人間就「中國國貨推廣中心保加利亞公司」設立方式確有
    相當溝通，並被告單獨自作主張而故為違背雙方意思表示，是被告辯稱：保加利
    亞國之法律考量而為股權登記形式上安排，非其故意違反告訴人意思等語，應非
    虛言；又依上開「中國國貨推廣中心保加利亞公司」成立計畫書所載被告應負義
    務：被告應對第一櫃三九０台顯示器負全權之責，如市場未如期之狀況發展，被
    告應對中國國貨公司已投資之資金全數償還。每週應向告訴人回報銷售報表、庫
    存報表、銀行存款對帳單及現金帳。應於每銷售五十台後，將銷售所得匯回告訴
    人指定帳戶，每次匯款時間間隔不超過十天；而依約將來售貨之價金一百八十五
    萬三千九百三十三元，亦全數應匯回告訴人公司，均為被告與告訴人所共同肯認
    之事實，是被告受託在保加利亞銷售貨品所得之處理，初與「中國國貨推廣中心
    保加利亞公司」成立方式無關（換言之，被告並未因該登記，因此對未來貨品之
    銷售利益有所主張），亦足見，被告上開股權登記方式之安排，主觀上亦認與告
    訴人未來銷貨所得之安排所生損益無關，自難認係基於不法利得或故為損害之主
    觀犯意。綜上所述，本件並無證據足認被告有圖自己或第三人不法利益，或圖加
    損害於本人之意思，而故為違背其任務之行為，此外復查無其他積極證據足認被
    告有何背信犯行，此部分自屬犯罪不能證明，原審法院未予詳究，遽對被告論罪
    科刑，即有未合，被告上訴意旨否認犯罪，即有理由，應由本院就此部分及定執
    行刑部分撤銷改判，並諭知無罪。
據上論斷，應依刑事訴訟法第三百六十九條第一項前段、第三百六十四條、第二百零
一條第一項、第三百六十四條，判決如主文。
本案經檢察官董明正到庭執行職務
中      華      民      國    九十      年      八      月      三      日
                              臺灣高等法院高雄分院刑事第八庭
                                  審判長法  官
                                        法  官
                                        法  官
不得上訴。
附錄犯罪法條：
刑法第三百三十六條第二項：


司法院資訊處製作；財團法人民間司法改革基金會備份。
